臺灣臺北地方法院民事簡易判決
111年度北簡字第9508號
原      告  林秀美
訴訟代理人  陳雅萍律師
被      告  李素娥
上列當事人間債務人異議之訴事件，本院於中華民國111年9月13
日言詞辯論終結，判決如下：
    主      文
本院一一一年度司執字第六三五六一號清償債務強制執行程序應
予撤銷。
於被告配合讓原告進入其所有門牌號碼臺北市○○區○○○路○○號房
屋後方空地即臺北市○○區○○段○○段○○○地號，依附件所示施工計
劃書進行補強與拆除工程前，被告不得執臺灣士林地方法院一百
年度士簡字第三九四號、一零一年度簡上字第二一號民事確定判
決關於「自民國九十九年六月二日起至返還臺北市○○區○○段○○○
地號土地之日止，按月給付新臺幣捌佰貳拾壹元」之判決主文對
原告為強制執行。
訴訟費用新臺幣壹仟元由被告負擔。
　　事實及理由
壹、程序方面
一、按所謂專屬管轄，係指法律規定某類事件專屬一定法院管轄
    之謂。凡法律規定某類事件僅得由一定法院管轄者，縱未以
    法文明定「專屬管轄」字樣，仍不失其專屬管轄之性質。又
    執行名義成立後，如有消滅或妨礙債權人請求之事由發生，
    債務人得於強制執行程序終結前，向執行法院對債權人提起
    異議之訴，強制執行法第十四條第一項前段定有明文。是以
    提起債務人異議之訴，應向執行法院為之，顯已由該法明定
    此類事件應由執行法院管轄，性質上自屬專屬管轄(最高法
    院98年度台抗字第38號裁定要旨參照)。查本件原告提起債
    務人異議之訴請求撤銷本院111年度司執字第63561號強制執
    行事件(下稱系爭執行事件)之執行程序，系爭執行事件之執
    行法院為本院，業經調取該案卷核閱屬實，揆諸前揭說明，
    本件應由本院專屬管轄。
二、次按不變更訴訟標的，而補充或更正事實上或法律上之陳述
    者，非為訴之變更或追加，民事訴訟法第256條亦定有明文
    。次查，原告原起訴聲明為：㈠系爭執行事件之執行程序應
    予撤銷；㈡於被告配合讓原告進入其所有門牌號碼臺北市○○
    區○○○路00號房屋（下稱系爭16號房屋）後方空地即臺北市○
    ○區○○段○○段000地號（下稱系爭土地），依臺灣士林地方法
    院（下稱士林地院）103年度司執字第47029號強制執行案件
    卷二第1至14頁結構施工說明、施工計劃書進行補強拆除工
    程前，被告不得執士林地院100年度士簡字第394號、101年
    度簡上字第21號民事確定判決（下稱原確定判決）關於「自
    民國99年6月2日起至返還系爭土地之日止，按月給付新臺幣
    （下同）821元」之判決主文對原告為強制執行（見本院卷
    第7頁），嗣於訴訟中更正聲明第2項為：於被告配合讓原告
    進入其所有系爭16號房屋後方空地即系爭土地，依附件所示
    施工計畫書進行補強與拆除工程前，被告不得執原確定判決
    關於「自99年6月2日起至返還系爭土地之日止，按月給付82
    1元」之判決主文對原告為強制執行（見本院卷第185頁），
    其聲明之變更，核屬不變更訴訟標的，而更正法律上之陳述
    者，合於前揭法條規定，應予准許，合先敘明。
貳、實體方面
一、原告主張：緣被告前對原告提起返還土地訴訟，經士林地院
    以原確定判決判決確定，被告據此向士林地院聲請強制執行
    （下稱前執行事件），就原確定判決主文關於返還系爭土地
    部分（即原告應將如臺北市士林地政事務所，收件日期文號
    為100年3月11日北投土字第287號，複丈日期為100年4月19
    日之土地複丈成果圖標示A所示，即原告所有架設於被告所
    有座落系爭土地上，面積5.95平方公尺，用以支撐其所有上
    方游泳池，同面積之週邊草地平台之水泥柱，及游泳池平臺
    【下合稱系爭地上物】拆除，將上述面積之土地返還予被告
    ），原告同意依士林地院民事執行處103年8月21日核發自動
    履行命令履行，由於拆除系爭地上物應先行補強工程，原告
    遂提出施工計畫書（下稱系爭施工計畫書），並經士林地院
    民事執行處採納作為原告自動履行之執行方法，然依系爭施
    工計畫書進行補強工程時，工程人員須進入被告所有之系爭
    16號房屋進行施作，被告於107年間多次表明不願配合，致
    原告迄今仍無法拆除系爭地上物，被告前執行事件之聲請業
    經士林地院駁回確定，原告就返還上述占用土地部分已不負
    遲延責任，原告無須依原確定判決主文關於給付占用系爭土
    地利益部分（即原告應自99年6月2日起至返還前項土地之日
    止，按月給付被告821元）再為給付，惟被告再於111年6月1
    日向本院聲請強制執行，請求原告給付占用系爭土地之利益
    ，並經本院以系爭執行事件受理在案，爰依強制執行法第14
    條第1項規定提起本件訴訟等語，並聲明如更正後聲明。
二、被告則以：原告若依系爭施工計畫書，僅拆除系爭地上物越
    界部分，則須使用永久性建材支撐剩餘系爭地上物，此將違
    反臺北市違建處理規則第4條第4款規定，並形成新的違章建
    築，被告無法配合違法之系爭施工計畫書，且原告未能申請
    合法建照，原告自應將系爭地上物全部拆除，原告迄今仍占
    用系爭土地，應按月給付821元等語，資為抗辯，並聲明：
    原告之訴駁回。
三、本院得心證之理由：
　㈠按強制執行法第十四條第一項規定之債務人異議之訴，須執
    行名義成立後，有消滅或妨礙債權人請求之事由發生，始得
    提起。所謂妨礙債權人請求之事由，則指債權人就執行名義
    所示之請求權，暫時不能行使而言，例如債權人同意延期清
    償、債務人行使同時履行抗辯權等是(最高法院104年度台上
    字第2502號判決要旨參照)。又當事人主張有利於己之事實
    者，就其事實有舉證之責任，民事訴訟法第277條前段定有
    明文，主張法律關係存在之當事人，僅須就該法律關係發生
    所須具備之特別要件，負舉證之責任，至於他造主張有利於
    己之事實，應由他造舉證證明（最高法院48年台上字第887
    號判決要旨參照）。依上說明，原告應就有妨礙債權人即被
    告請求事由之有利事實，負舉證之責。
　㈡原告主張：我無法返還系爭土地，肇因於被告不願讓工程人
    員進入系爭土地進行補強工程等語（見本院卷第9頁），則
    為被告所否認，經查：
　⒈拆除系爭地上物前應先進行補強工程：
　　依台北市結構工程工業技師公會103年12月22日北結師雄（
    十一）字第1030872號函附鑑定報告書，結論與意見載明：
    「建議於拆除施工前，應進行補強，並參照下述補強建議，
    於平台版下方之地界內回撐補強，以確保現有擋土設施整體
    穩定與安全無虞；再移除平台版上方覆土及植栽樹木等以減
    輕負載，同時進行拆除工作並完善地表排水設施」、「水塔
    底版已有保護層剝落、鋼筋外露及銹蝕等損壞，若仍將使用
    ，建議先予以適當補強並修復」、「前述補強設計、施工及
    拆除工程示意圖為原則性建議，詳細補強設計仍應交由結構
    專業技師負責辦理」等語，且系爭地上物位於擋土上坡崁，
    而被告所有之系爭16號房屋位於擋土下坡崁，兩者相鄰等情
    ，有前揭鑑定報告書及現場照片1份在卷可稽（見士林地院1
    03年度司執字第47029號卷【下稱執行卷】一第68、88-99頁
    ）。可知倘未對擋土牆進行補強支撐，將損及擋土牆整體結
    構安全，進而危及系爭16號房屋之安全。故補強工程為拆除
    系爭地上物前必要之執行程序等情，應堪信為真實。
　⒉補強工程無法進行係可歸責於被告：
　　嗣原告委由訴外人潘宗揚提出系爭施工計畫書，系爭施工計
    畫書記載：「為確保拆除施工中、擋土設施整體結構安全與
    公共安全，於拆除越界構造物前，將依據經結構核算及專業
    簽證之補強建議與設計圖說，先施作補強邊坡之扶壁構造」
    、「鄰房施工協商：本工程施作期間，需進入崇仰七路16號
    地界內，就此部分於取得其所有權人同意後，開始施工（預
    定工期30天）」，系爭施工計畫書並經士林地院民事執行處
    採用作為原告自動履行之方法等情，有系爭施工計畫書及10
    7年2月9日執行筆錄各1份附卷可參（見執行卷二第4、5、52
    頁），可知補強工程須被告配合使工程人員進出系爭16號房
    屋方可順利進行，否則後續之工程亦無法開始，另士林地院
    民事執行處原定於107年1月5日至現場執行拆除系爭地上物
    ，惟被告遲未繳費，並表示不會到現場配合執行，士林地院
    民事執行處又分別於同年2月9日、4月17日命被告依系爭施
    工計畫書到場配合執行，被告均表示拒絕配合，亦不願與原
    告協商可開始工程之日期（見執行卷二第31、40、52、53、
    73頁），故被告拒絕配合原告進入系爭16號房屋進行補強工
    程，致系爭執行事件程序難以進行，原告因此未能返還系爭
    土地等情，洵堪採信。
　⒊於被告配合進行補強工程前，原告無按月給付821元之義務：
　　再按無法律上之原因而受利益，致他人受損害者，應返還其
    利益。雖有法律上之原因，而其後已不存在者，亦同；因不
    可歸責於債務人之事由，致給付不能者，債務人免給付義務
    ，民法第179條、第225條第1項分別定有明文。次查原告雖
    受有占有系爭土地之利益，並有返還系爭土地予被告之義務
    ，然因被告拒絕配合進行補強工程，致原告無法返還系爭土
    地等情，業經認定如前，此自屬不可歸責於原告之事由致給
    付不能，故於被告配合進行補強工程前，原告無依原確定判
    決按月給付被告相當於租金之不當得利之義務。又原確定判
    決103年7月25日確定後（見本院卷第17-74頁），被告於107
    年間不願配合進行補強工程，是原告主張執行名義成立後，
    有妨礙被告請求之事由發生等語，洵屬有據。
　⒋原告占有系爭土地之利益已給付完畢：
　　原告主張：我須依原確定判決按月給付被告821元之期間，
    應自99年6月2日起至被告拒絕配合之日即107年4月18日止，
    金額共約77,995元，我已給付被告82,100元，就占用系爭土
    地利益部分已給付完畢，被告無理由再為請求等語（見本院
    卷第11、12頁）。又查被告於107年4月17日拒絕配合補強工
    程等情，業經認定如前，可知原告自同日起即因不可歸責於
    己之事由給付不能，故被告得請求相當於租金之不當得利期
    間，應自原確定判決所載99年6月2日起至107年4月18日止，
    共計7年10月17日，若取概數以95月計算（計算式：7年x12
    月+10月+1月=95月），原告應給付之金額約為77,995元（計
    算式：821元x95月=77,995元），復查原告已給付被告82,10
    0元等情，亦有台北富邦銀行匯款委託書2份附卷可參（見本
    院卷第97頁），且為被告所不爭執，故原告上開主張，應屬
    有據。
　㈢被告雖以前詞置辯，惟查：
　⒈原告無須拆除系爭地上物未越界部分：
　　按執行法院應為如何之執行，應依執行名義內容定之。查原
    確定判決就返還系爭土地部分主文為：「被告（即本件原告
    ）應將如臺北市士林地政事務所，收件日期文號為100年3月
    11日北投土字第287號，複丈日期為100年4月19日之土地複
    丈成果圖標示A所示，即被告所有架設於原告（即本件被告
    ）所有座落系爭土地上，面積5.95平方公尺，用以支撐其所
    有上方游泳池，同面積之週邊草地平台之系爭地上物拆除，
    將上述面積之土地返還予原告」（見本院卷第17頁），可知
    原告負返還義務之範圍，僅限於前揭複丈成果圖標示A部分
    （面積5.95平方公尺），原告自僅須拆除前揭範圍內之系爭
    地上物。被告抗辯：原告應就前揭範圍以外部分一併拆除等
    語（見本院卷第113頁），顯逾越執行名義範圍，自無理由
    。
　⒉系爭施工計畫書未違反臺北市違建處理規則第4條第4款規定
    部分：
　　按臺北市違建處理規則第4條第4款規定：「修繕：指建築物
    之基礎、樑柱、承重牆壁、樓地板、屋架，在原規模範圍內
    ，以非永久性建材為修理或變更，且其中任何一種修繕項目
    未有過半者。」此規定僅係就「修繕」一詞加以定義，縱補
    強工程係以永久性建材支撐系爭地上物，僅能得知補強工程
    非屬該規定所稱修繕，與原告就前揭給付遲延情事是否具可
    歸責事由毫無關聯，故被告前揭抗辯難認可採。
　⒊補強工程完成後不會形成違章建築部分：
　　按行政法係指有關行政之組織、職權、程序以及國家暨其他
    行政主體與人民間權利義務關係之法規。而強制執行係國家
    機關依據執行名義，使用國家之強制力，強制債權人履行義
    務，實現已確定之私權行為，二者之作用範圍一為行政，一
    為司法，各自獨立，互不相隸屬。故申請拆除執照之規範主
    體，自不包括實現確定私權之執行法院（內政部83年6月27
    日台83內營字第8303241號函釋意旨參照），是依強制執行
    程序所為之拆除，無須請領拆除執照之必要。另依臺北市政
    府都市發展局105年10月31日北市都授建字第10564965900號
    函記載：如補強工程核屬系爭執行事件所必要之行為，則該
    補強工程應同屬拆除執照內容，得適用前揭函釋免申請許可
    ，惟構造安全應委由專業技師簽證負責等語（見執行卷一第
    271頁），可知原告進行補強工程無須申請建築許可。又補
    強工程既經建築主管機關認定可依前揭函文免申請許可，則
    難認原告進行補強工程將形成違章建築，復被告未能就此舉
    證以實其說，是被告上開抗辯，難認可採。
四、綜上所述，原告依強制執行法第14條第1項規定，請求：㈠本
    院系爭執行事件之執行程序應予撤銷；㈡於被告配合讓原告
    進入其所有系爭16號房屋後方空地即系爭土地，依附件所示
    施工計劃書進行補強與拆除工程前，被告不得執原確定判決
    關於「自96年6月2日起至返還系爭土地之日止，按月給付82
    1元」之判決主文對原告為強制執行，為有理由，應予准許
    。
五、本件事證已臻明確，兩造其餘攻擊防禦方法及所提證據，經
    本院斟酌後，認為均不影響本判決之結果，爰不逐一論列，
    併此敘明。　
六、訴訟費用負擔之依據：民事訴訟法第78條。本件訴訟費用額
    ，依後附計算書確定如主文第3項所示金額。
中　　華　　民　　國　 111　　年　　 9  　月　　30　　日
                  臺北簡易庭　法　官　  葉藍鸚
訴訟費用計算書
項　　    目               金　額（新臺幣）　　   備　註
第一審裁判費   　 　　     1,000元
合　　　　計　　　         1,000元
以上正本係照原本作成。
如不服本判決，應於判決送達後20日內向本庭提出上訴狀（須按
他造當事人之人數附繕本）。如委任律師提起上訴者，應一併繳
納上訴審裁判費。
中　　華　　民　　國　　111 　年　　9 　　月　　30　　日
                              書記官  翁嘉偉